【裁判字號】    97,重訴,79
【裁判日期】    970430
【裁判案由】    所有權移轉登記
【裁判全文】
臺灣高雄地方法院民事判決              97年度重訴字第79號
原      告  甲○
被      告  乙○○
上當事人間請求所有權移轉登記事件，經本院於民國97年4月24
日言詞辯論終結，判決如下：
    主      文
原告之訴駁回。
訴訟費用由原告負擔。
    事實及理由
一、原告起訴主張：兩造為母子關係，原告於民國66年間，將坐
    落於高雄市○○區○○段537 地號土地暨其上建物即門牌號
    碼高雄市○○路145 巷5 弄16號建物所有權全部贈與被告，
    復於69年間，將坐落於高雄市○○區○○段9 地號土地暨其
    上建物即門牌號碼高雄市○○區○○路191 號建物所有權全
    部贈與被告，並均辦妥所有權移轉登記。詎被告對原告不盡
    扶養義務，原告乃於96年10月17日以存證信函通知被告撤銷
    前開2 筆土地與2 棟房屋（下稱系爭房地）之贈與，爰依民
    法第419 條第1 項第2 款、第2 項之法律關係，請求被告返
    還系爭房地等語。並求為判決：被告應將系爭房地之所有權
    ，移轉登記予原告。
二、被告則以：被告自小對原告孝順有加，原告為使被告有所安
    定，乃將系爭房地登記在被告名下，當時並未附加任何條件
    。被告已扶養原告長達30年，迄至被告前妻於94年間過世，
    無人照顧原告三餐，原告乃於95年間遷至訴外人即女兒羅麗
    娜住處，被告並無遺棄原告之行為，本件實係訴外人即被告
    之子羅永睿為奪產而慫恿原告所為等語置辯。並求為判決：
    如主文第1 項所示。
三、兩造不爭執事項（見本院卷第84至85頁）：
  (一)兩造為母子關係。
  (二)坐落於高雄市○○區○○段537 地號土地暨其上建物即門牌
    號碼高雄市○○路145 巷5 弄16號建物所有權，原為原告所
    有，而於66年間贈與被告，並移轉登記與被告所有。
  (三)原告所有坐落於高雄市○○區○○段9 地號土地，係於69年
    間贈與被告，並移轉登記與被告所有。
  (四)坐落於高雄市○○區○○段9 地號土地上之建物即門牌號碼
    高雄市○○區○○路191 號房屋，係由原告出資興建而原始
    取得所有權，並於69年間贈與被告，並以被告名義辦理第一
    次所有權登記。
  (五)兩造前因扶養事件，於95年10月5 日在高雄市三民區調解委
    員會成立調解，被告同意在高雄市○○區○○路191 號保留
    1 間房間供原告生活起居之用，並願盡最大誠意孝敬原告。
  (六)原告於96年10月17日寄發存證信函與被告，表示依民法第41
    6 條第1 項第2 款規定，撤銷其與被告間就系爭房地之贈與
    ，該存證信函並於96年10月間送達被告。
四、本件兩造之爭點在於：(一)原告撤銷對被告之贈與，是否已逾
    除斥期間？(二)被告是否未履行其對原告之扶養義務？茲分述
    本院得心證之理由如下：
  (一)原告撤銷對被告之贈與，是否已逾除斥期間？
  1.按受贈人對於贈與人有扶養義務而不履行者，贈與人得撤銷
    其贈與；前項撤銷權，自贈與人知有撤銷原因之時起，1 年
    內不行使而消滅，民法第416 條第1 項第2 款、第2 項前段
    分別定有明文。因民法第416 條第2 項所定之1 年期間，乃
    法定除斥期間，其時間經過權利即告消滅，縱未經當事人主
    張或抗辯，法院亦應依職權予以調查審認，以為判斷之依據
    （最高法院69年度臺上字第245 號、87年度臺上字第2815號
    判決參照）。
  2.經查：原告係主張其於94年7 、8 月間搬離被告位於高雄市
    三民區○○路之住處後，被告即未履行扶養義務，此據原告
    自承在卷（見本院卷第81頁），並有臺灣高雄地方法院檢察
    署96年度偵字第35512 、35515 號不起訴處分書1 份在卷可
    稽（見本院卷第46頁），是依原告之主張，原告早於94年7
    、8 月間即已知悉被告未履行扶養義務，而具有民法第416
    條第1 項第2 款所定之撤銷原因，則原告就系爭房地之贈與
    ，最遲至95年9 月，撤銷贈與之權利即因除斥期間經過而消
    滅，是原告於96年10月17日始寄發存證信函予被告，而為撤
    銷贈與之意思表示，自因除斥期間之經過，而不生撤銷贈與
    之效力。從而，被告基於贈與契約為系爭房地之所有權人，
    具有法律上原因，原告依民法第419 條第2 項準用關於不當
    得利之規定，請求被告返還系爭房地，尚屬無據。
  (二)被告是否未履行其對原告之扶養義務？
    按直系血親相互間，互負扶養之義務；又受扶養權利者，以
    不能維持生活而無謀生能力者為限。前項無謀生能力之限制
    ，於直系血親尊親屬不適用之，民法第1114條第1 項第1 款
    、第1117條分別定有明文。次按前開民法第1117條第1 項規
    定，受扶養權利者，以不能維持生活而無謀生能力者為限，
    而同條第2 項規定，前項無謀生能力之限制，於直系血親尊
    親屬不適用之，並非規定前項不能維持生活之限制，於直系
    血親尊親屬不適用之，是直系血親尊親屬，如能以自己財產
    維持生活者，自無受扶養之權利，易言之，直系血親尊親屬
    受扶養之權利，仍應受「不能維持生活」之限制（最高法院
    62年度第2 次民庭庭推總會議決議(四)、最高法院86年臺上字
    第3173號判決參照）。本件原告每月之房屋租金收入約4 萬
    多萬元，為原告所自承（見本院卷第84頁），則以臺灣現今
    社會經濟狀況，每月4 萬元不僅足以維持1 人之生活所需，
    且能滿足中等品質以上之生活水準，由此足認原告並非不能
    維持生活，而無受被告扶養之權利，則被告未給付原告扶養
    費用，尚不構成民法第416 條第1 項第2 款所規定之「有扶
    養務而不履行」要件，是原告依民法第416 條第1 項第2 款
    之規定，主張撤銷系爭房地之贈與，並請求依民法第419 條
    第2 項規定，請求被告返還系爭房地所有權，亦屬無據。
五、綜上所述，原告依民法第419 條第2 項有關不當得利之法律
    關係，請求被告將系爭房地之所有權移轉登記予原告，為無
    理由，應予駁回。
六、據上論結，本件原告之訴為無理由，依民事訴訟法第78條，
    判決如主文。
中    華    民    國    97    年    4     月    30    日
                  民事第四庭  法  官  高增泓
以上正本係照原本作成。
如不服本判決，應於送達後20日內，向本院提出上訴狀並表明上
訴理由，如於本判決宣示後送達前提起上訴者，應於判決送達後
10日內補提上訴理由書（須附繕本）。
中    華    民    國    97    年    4     月    30    日
                              書記官  許雅惠


司法院資訊處製作；財團法人民間司法改革基金會備份。
